最高法院民事判決　　　　　　　　　　　　　　　九十三年度台上字第二六０四號
　　上　訴　人　壬 ○ ○
　　　　　　　　子 ○ ○
　　　　　　　　癸 ○ ○
　　　　　　　　辛○○○
　　　　　　　　乙 ○ ○
　　　　　　　　丙 ○ ○
　　　　　　　　丁 ○ ○
　　　　　　　　甲　　○
　　　　　　　　戊 ○ ○
　　　　　　　　庚 ○ ○
　　　　　　　　己 ○ ○
　　共　　　同
　　訴訟代理人　林 文 淵律師
　　被 上訴 人　卯○○○
　　　　　　　　寅 ○ ○
　　　　　　　　丑 ○ ○
右當事人間租佃爭議事件，上訴人對於中華民國九十三年八月十八日台灣高等法院第
二審更審判決（九十三年度上更(二)字第五七號），提起上訴，本院判決如下：
    主  文
原判決廢棄，發回台灣高等法院。
    理  由
本件被上訴人主張：伊之被繼承人黃振茂（業於民國五十三年三月二十四日死亡）於
三十八年六月一日將坐落桃園縣觀音鄉○○段第一二二九、一二三四、一二一二、一
一九三、一一九二、一二一四、一二一五、一二一六、一二一七、一二三七、一二三
六、一二三０、一二三一地號土地出租予上訴人之被繼承人徐元進（業於八十五年五
月三日死亡），訂有耕地三七五租約，約定租金按耕地等則及正產物全年收穫總量千
分之三百七十五計算。嗣徐元進擅於系爭第一二二九地號土地內如原判決附圖所示藍
色部分面積六二平方公尺及第一二三四地號土地內如同附圖所示紅色部分面積一三四
平方公尺建築房屋居住，並於第一二三０地號土地內如同附圖所示綠色部分面積三二
九平方公尺及第一二三一地號土地內如同附圖所示黃色部分面積七四六平方公尺挖掘
池塘養殖魚類，自屬不自任耕作，原訂租約無效。縱認租約仍然有效，惟徐元進及上
訴人積欠自七十一年一月一日起至八十五年十二月三十一日止之租金已達兩年之總額
，伊於催告上訴人給付欠租無效後，亦已終止系爭租約。兩造間之租賃關係既已消滅
，上訴人自應將系爭土地上之房屋拆除並交還土地，及給付欠租，暨依不當得利之法
律關係返還相當於租金之利益予伊等情，求為命上訴人將系爭土地上之房屋拆除並交
還系爭土地，及連帶給付稻谷二萬三千六百一十台斤，暨自八十六年一月一日起至交
還系爭土地之日止，每年給付稻谷七千八百六十八台斤予伊之判決（被上訴人逾上開
範圍之請求，業受敗訴判決確定，不予贅）。
上訴人則以：徐元進與黃振茂訂約時，系爭土地上已有水塘一座，徐元進並未另行挖
掘池塘。又徐元進業已付清八十二年十二月三十一日前之租金，八十三年一月一日起
之租金則遭被上訴人拒收，伊已將租金提存，無欠租情事。況系爭租約約定租金之清
償地為承租人之住所，被上訴人未至伊住所收取租金，係屬受領遲延，伊無庸負給付
遲延之責任等語，資為抗辯。
原審維持第一審就上開部分所為上訴人敗訴之判決，駁回其上訴，係以：被上訴人主
張其被繼承人黃振茂於三十八年六月一日將系爭土地出租予上訴人之被繼承人徐元進
，訂有耕地三七五租約，徐元進於系爭第一二二九地號土地內如原判決附圖所示藍色
部分面積六二平方公尺及第一二三四地號土地內如同附圖所示紅色部分面積一三四平
方公尺建築房屋居住等情，業據提出台灣省桃園縣私有耕地租約為證，並經第一審勘
驗現場囑託桃園縣中壢地政事務所繪製複丈成果圖附卷，堪信為真實。查徐元進與黃
振茂訂立系爭租約時，系爭土地上即已闢有水塘一座，業經證人魏清煌證述屬實，自
無徐元進於承租後擅自挖掘池塘養殖魚類，係屬不自任耕作情事。次查系爭租約約定
租金按耕地等則及正產物全年收穫總量千分之三百七十五計算，自七十一年一月一日
起至七十九年十二月三十一日止，每年租金為稻谷六千八百六十六台斤，自八十年一
月一日起至八十五年十二月三十一日止，每年租金為稻谷七千八百六十八台斤，有系
爭耕地租約在卷可稽。上訴人自八十年一月一日起至八十五年十二月三十一日止，共
給付被上訴人稻谷二萬三千五百九十八台斤，為兩造所不爭執之事實，而該六年之租
金共計稻谷四萬七千二百零八台斤，上訴人共計短付二萬三千六百一十台斤，已超過
兩年之總額。上訴人雖抗辯：系爭租約約定租金之清償地為承租人之住所，被上訴人
未至伊住所收取租金，應負受領遲延之責任等語。但查系爭租約固記載租金繳納地點
為上訴人住所即桃園縣觀音鄉金湖村六鄰四０號，然被上訴人卯○○○曾於八十九年
十一月九日至上址向上訴人收租遭拒，業據證人徐德洋證述屬實，難認被上訴人有遲
延受領情事。被上訴人既未受領遲延，則其於上訴人積欠租金超過兩年之總額，並於
八十六年七月二十五日定七日期限催告上訴人給付欠租無效後，再於同年八月二十二
日向上訴人為終止系爭租約之意思表示，自屬有據，系爭租約業於斯時消滅。上訴人
於租約消滅後之八十九年十二月二十一日、九十一年九月十七日、九十二年十二月三
十日提存租金之行為，不生清償之效力。而上訴人於租約終止後仍占有系爭土地，自
受有相當於租金額之不當利益，被上訴人依不當得利之法律關係請求上訴人返還其利
益，並無不合。故被上訴人請求上訴人將系爭土地上之房屋拆除並交還系爭土地，及
連帶給付伊積欠之租金稻谷二萬三千六百一十台斤，暨自八十六年一月一日起至交還
系爭土地之日止，每年給付不當得利稻谷七千八百六十八台斤，為有理由，應予准許
等詞，為其判斷之基礎。
查耕地出租人以承租人積欠地租達兩年之總額為原因終止租約，應依民法第四百四十
條第一項規定，定相當期限催告承租人支付，於往取債務，並須於催告期滿，至承租
人之住所收取，承租人仍不為支付，出租人始得終止租約。系爭租約約定租金應於承
租人之住所即桃園縣觀音鄉金湖村六鄰四０號繳納，有該租約在卷可稽（見第一審卷
一六四頁），為往取債務。被上訴人係於八十六年七月二十五日定期七日催告上訴人
給付欠租，並於同年八月二十二日向上訴人為終止租約之表示，為原審認定之事實。
乃原審未查明被上訴人於催告期滿後終止租約前，曾否至上訴人住所收取租金遭拒，
徒以被上訴人卯○○○曾於事後即八十九年十一月九日至上址向上訴人收租遭拒，即
認兩造所訂租約業經合法終止，非無可議。次查系爭租約是否業經被上訴人合法終止
，既尚待原審調查審認，則上訴人於八十九年十二月二十一日、九十一年九月十七日
、九十二年十二月三十日向台灣台北地方法院提存所提存租金之行為（見原審更(二)卷
六四頁以下），是否發生清償之效力，自亦有待審酌。原審謂上訴人係於系爭租約消
滅後始為提存，其提存不生清償之效力，並有未洽。上訴論旨，指摘原判決不當，求
予廢棄，非無理由。末查上訴人壬○○、子○○、癸○○依序為徐元進之三男、六男
、七男，有戶籍謄本在卷可稽（見第一審卷五五頁以下），徐元進有否其他繼承人；
又上訴人乙○○於事實審陳稱：承租時即有一小池塘，我父親所擴建云云（見第一審
卷一０三頁），是否有不自任耕作情形，案經發回，應併查明，以利判斷。
據上論結，本件上訴為有理由。依民事訴訟法第四百七十七條第一項、第四百七十八
條第二項，判決如主文。
中　　　華　　　民　　　國　　九十三　　年　　　十二　　月　　　三十　　日
　　　　　　　　　　　　　　　最高法院民事第一庭
　　　　　　　　　                審判長法官  林　奇　福
　　　　　　　　　　                    法官  陳　國　禎
                    　　　　　　　　　  法官  李　彥　文
　　　　　　　　　                      法官  劉　福　來
                  　　　　　　　　　    法官  鄭　玉　山
　　　右正本證明與原本無異
      　　　　　　　　　　                    書  記  官
中　　　華　　　民　　　國　　九十四　　年　　　一　　　月　　 十三　 　日
                                                                        Ｔ
